臺灣新竹地方法院民事判決　　　　　　　 94年度訴字第237號
原　　　告　乙○○
　　　　　　　　　　　號
訴訟代理人　洪大明律師
複代理人　　癸○○
被　　　告　惠安宮即惠安宮管理委員會
　　　　　　　　　　　號
法定代理人　丙○○
　　　　　　　　　　　號
訴訟代理人　曾肇昌律師
上列當事人間給付買賣價金事件，本院於民國94年11月22日辯論
終結，判決如下：
    主  文
被告應給付原告新台幣玖拾萬元，並自民國九十四年四月七日起
至清償日止，按年利率百分之五計算之利息。
訴訟費用由被告負擔。
本判決於原告以新台幣拾萬元為被告供擔保後，得假執行；但
被告如以新台幣玖拾萬元為原告預供擔保，得免為假執行。
    事實及理由
一、原告主張：
（一）緣訴外人辛○○於民國（下同）94年3月16日代理被告與
      原告簽訂買賣契約，由被告向原告買受坐落新竹縣竹東鎮
      ○○段1819地號應有部分4分之1之土地（下稱系爭土地）
      ，約定買賣價金為1,600,000元，且依買賣契約書第四條
      約定，被告應於契約成立之日先支付700,000元之買賣價
      金，並於系爭土地所有權移轉登記完成時，支付剩餘之
      900,000元價金。查原告已依約於94年4月6日將系爭土地
      所有權移轉登記為被告所有，被告卻推諉拒付尾款之價金
      900,000元，為此爰依兩造之買賣契約約定及民法第三百
      六十七條之規定，訴請被告給付買賣價金尚欠之尾款及法
      定遲延利息。
（二）被告雖抗辯依被告管理委員會於94年1月18日及同年6月17
      日之決議，並未有授權訴外人辛○○代理被告與原告簽訂
      上開買賣契約，故訴外人辛○○係無權代理被告，從而該
      買賣契約對被告自不生效力；且700,000元訂金係訴外人
      辛○○利用被告法定代理人丙○○年事已高，當時因感冒
      、高血壓，不知領取上開金錢之目的，因而同意蓋印於領
      款單，另再以詐欺方式施諸被告會計己○○而領得，故前
      開所支付原告之700,000元對被告亦不生效力云云，惟查
      ：
  １、依據證人辛○○於94年9月8日言詞辯論期日到庭證稱：「
      係被告委託我找原告即地主談，與理監事報告同意後，訴
      外人己○○就要我去簽約」、「且簽完契約後，證人即代
      書戊○○也有向被告管理委員會報告，且代書即證人戊○○也係被告惠安宮即惠安宮管理委員會所找」等語；證人
      戊○○於同次期日亦證稱：「當日我先到惠安宮，到達時
      廟方有好幾位人士在，廟公丁○○要我趕緊到原告處簽約
      ，交代我帶著一包錢，錢總數為700,000元，以作為買賣
      價金，我到達廟方時，證人辛○○也在場」、「700,000
      元部分我並未找被告法定代理人丙○○蓋章，係移轉過戶
      時，因需要使用到被告法定代理人丙○○之私章，我才有
      找被告法定代理人丙○○，請其於移轉過戶之文件上蓋章
      ，其也有同意再蓋章」、「就有關委任部分，於之前應有
      部分4分之1之移轉，也係由廟公丁○○直接以口頭方式告
      知我，要我與地主聯繫，辦理移轉事宜，而辦理移轉完成
      後也無任何爭議，且此部分也係單純由丁○○以口頭方式
      ，此次也係由丁○○與我聯繫，所以我就不會質疑，更何
      況本件丁○○還當場交給我700,000元簽約金，且被告方
      面並非授權我代理，我只是為買賣契約書之書寫而已，所
      以此情形下，依我從事代書之經驗，並不會再要求提出書
      面授權書」、「過戶完成後，我確實有碰到被告法定代理
      人丙○○，我也有當面告知其已經過戶完成，要付尾款，
      被告法定代理人丙○○並未為任何反應，也未否認有買賣
      之情事」、「（問：辦理過戶，請丙○○用印於移轉文件
      ，有無否認並無授權買賣之情形？）沒有，如有，不會用
      印」等情（均見該日言詞辯論筆錄）；是由上開證人之證
      述，自堪認證人辛○○確有經被告授權代理與原告簽訂上
      開買賣契約自明。
  ２、證人己○○於94年10月7日言詞辯論期日亦到庭證稱：「
      此契約書簽約後我有看過，至買賣經過情形我不了解。要
      付訂金時，廟公即證人丁○○寫一張條子給我，要我處理
      買賣，我拿到廟公寫的條子後我就寫請款單，填了請款單
      後分別要經過廟公、主任委員、常務監察人、財務等人蓋
      章後，我才能進行領款之動作，所以當時我提了700,000
      元，並將700, 000元交給證人丁○○」、「召開管理委員
      會會議時，原告有列席，開會當時並未討論到系爭土地之
      前有買賣之情形，只有討論到委託證人辛○○找原告商量
      ，我並未聽到不得要第三人辛○○重複購買」、「辦理移
      轉過戶時增值稅之單子代書有送到惠安宮給我，我也是拿
      出取款單附稅捐機關之繳款單，我就分別聯繫主委等人，
      請其等蓋章，完成蓋章手續後，就到農會提款至稅捐機關
      完納」、「（問：證人領出尾款900,000元時，有無附上
      相同資料辦理請款手續？）當時附有買賣契約、權狀於取
      款條後面，請主委等人蓋章」等情（見該日言詞辯論筆錄
      ）；另證人即擔任被告廟公之丁○○亦證稱：「我並未見
      過提示之契約書，但被告召開管理委員會有談到系爭土地
      ，原告也有在場，只是會議正式開始前其就先離席，後來
      委員會開會有決議請證人辛○○找原告溝通，曾經溝通好
      幾天，原告也有降低出售之價格，後來原告願意將土地出
      售給被告，證人辛○○有提到原告願意將原來出售之價格
      降低，當時有在被告惠安宮即惠安宮管理委員會辦公室，
      在場有六位委員，也都同意要購買，原本當時原告要求訂
      金800,000元，但後來考慮沒有那麼多錢給，所以訂金就
      降到700,000元，因之前委員會就已決議請證人辛○○接
      洽，所以就由其去簽約，因當初決議就有授權證人辛○○
      與地主商議，所以代書即證人戊○○說證人辛○○就有權
      利簽約」、「該會議我有出席，當時鎮民代表曾廷華提議
      由證人辛○○找地主即原告協商，其他人都無異議，就達
      成決議」、「我印象中並沒有如決議內容中有決議不宜重
      複購買之情形，且開會中也無人談到系爭土地不能重複購
      買之情形，但開會前及後聊天時，有人提到系爭土地以前
      有辦過一次，但沒有成功，現在廟有錢了，希望能夠買下
      來」、「（問：700,000元訂金及增值稅提款時，前述用
      印者是否知悉領款之用途？）知道」、「（問：第一次付
      款700,000元給原告時，主委有無同意購買？）有同意，
      當時頭腦也清楚」、「（問：管理委員會有沒有決議要購
      買系爭土地？）有的，所以才會派第三人辛○○找原告洽
      商」等情，均可見證人辛○○確有經被告授權與原告簽訂
      系爭買賣契約自明。
  ３、綜合上開證人之證述，再參諸證人己○○所提出被告會計
      憑證及竹東地區農會（東寧辦事處）函所附被告之提款明
      細等相關資料，均足證被告確有事前授權辛○○與原告簽
      訂系爭買賣契約；且被告於94年1月18日聯席會議時，僅
      有討論到委託辛○○找原告商量，並未決議要辛○○不得
      重複購買，至被告所提出94年1月18日之會議紀錄，顯係
      事後所製作，並非當天所為，與事實已有不符，即94年1
      月18日之會議決議，並無限制辛○○代理權之行為。又縱
      認被告對代理人辛○○之代理權限有所限制，然依民法第
      一百零七條前段規定，亦不得對抗善意之原告；至被告於
      94年6月17日開會所為之決議，係被告事後之內部會議，
      非但與事實不符，亦不能推翻其先前之授權，對原告更無
      拘束力。又縱認辛○○並未經被告授與代理權，惟觀諸被
      告於簽約後，尚有陸續支付700,000元價金、繳納土地增
      值稅、辦理用印所有權移轉登記、領出900,000元尾款等
      情，均可認係屬事後承認之行為。
（三）被告雖辯稱前開700,000元價金，係辛○○利用被告法定
      代理人丙○○年事已高，且當時又罹患感冒、高血壓，不
      知領取上開金錢之目的，因而同意蓋印於領款單，及以詐
      欺方式施諸被告會計己○○而領得云云；惟查證人丁○○
      業證稱：「（問：第一次付款給原告時，主委有無同意購
      買？）有同意，當時頭腦也清楚」，證人己○○亦證稱：
      「填了請款單之後，分別要經過廟公、主任委員、常務監
      察人、財務等人蓋章後，我才能進行領款之動作」等語；
      故被告領款之行為並非主委1人蓋章所能完成，被告辯稱
      其法定代理人丙○○精神糊塗、不知目的而蓋章領款等情
      ，顯與事實不符，從而依民法第一百七十條第一項規定之
      相反解釋，本件買賣契約，對被告仍發生效力。
（四）被告雖又以簽訂前開買賣契約前，原告已於72年3月30日
      簽立土地捐獻同意書，將系爭土地捐給被告；其後又於72
      年5月7日簽訂契約書，同意由被告補償原告100,000元，
      原告則將系爭土地所有權移轉登記給被告永久使用云云。
      惟查證人即任被告管理委員之庚○○已證稱72年間簽立之
      捐贈同意書及契約書，均係原告之母張甲○○所為，原告
      本人並未簽名、蓋章等語；證人張甲○○亦證稱：「與原
      告並沒有住在一起，當時原告也不在場，並未向原告提及
      ，事後有向原告講，原告有生氣」等情；且查原告於72年
      間業滿23歲，係成年人，又非禁治產人，已無法定代理人
      ，原告亦未授權予母親張甲○○可代為書立同意書或簽訂
      契約，張甲○○自無代理原告簽訂上開捐贈同意書或契約
      書之權。足見上開72年間原告母親張甲○○所簽立之契約
      書等，對原告均不生效力。又縱認72年間原告母親與被告
      間簽訂之買賣契約有效，然至今早已因罹時效而消滅，原
      告及原告之母均作時效消滅之抗辯；而被告於時效消滅後
      ，又派人與原告另行簽約，依契約自由原則，被告自應受
      新成立契約之拘束，依約、依法支付價金予原告。
（五）被告又以前開買賣約定之價金支出超過50,000元，依規定
      須經過被告管理委員會及信徒大會決議方能執行，而本件
      並未經過上開程序，自不能對被告發生效力云云。按被告
      內部間，關於支出金額之限制程序，外人無從知曉，且據
      證人己○○證稱：「並無此事，以前也有超過50,000元以
      上之支出，實際上也未經過管理委員會另開會決議」等語
      ，足證被告以其內部規範作為本件拒付買賣價金之抗辯，
      根本無由成立。
（六）綜上所述，原告之主張為有理由，並聲明：1、被告應給
      付原告900,000元，及自94年4月7日起至清償日止，按週
      年利率百分之5計付之利息；2、原告願供擔保，請准宣告
      假執行等情。
二、被告則以：
（一）按原告所主張之系爭土地買賣契約書，並非被告法定代理
      人丙○○代表被告所簽訂，被告亦未曾授權或委任第三人
      代為簽約；而被告管理委員會於94年1月18日即開會就系
      爭土地部分達成決議，此部分決議之內容為「以前已在案
      ，不宜重複，請第三人辛○○與地主商議辦理」等語，足
      見系爭土地既然之前業曾購買過，而經決議不要重複購買
      ，是雖授權訴外人辛○○與土地所有權人即原告商議，其
      真意顯係要辛○○與原告溝通說明告知先前已購買之事實
      ，且系爭土地之地價稅多年來均係被告所繳納，僅辦理所
      有權移轉登記時因土地增值稅過高，始尚未辦理過戶而已
      ；從而前開決議自不得作為授權辛○○可與原告進行買賣
      之依據，而訴外人辛○○為被告之管理委員，又有參與當
      日之會議，自應受該決議之拘束。至原告私下與無權代理
      人即訴外人辛○○簽買賣契約，因未有被告之書面授權書
      ，則其等私相授受而為之簽約，顯對被告不生效力。原告
      雖主張訴外人辛○○持有被告之存摺與其簽約，應為有授
      權云云；惟訴外人辛○○既無取得被告之書面授權書而為
      簽約，即屬未經被告之授權，且被告業已決議而對其進行
      商議權限有所限制，縱辛○○向被告會計借用存摺，仍無
      法認係合法授權，從而原告與其所簽訂之買賣契約不生效
      力自明。
（二）查前開買賣契約標的之系爭土地，業於72年間即經由地方
      仕紳及四位里長等人與原告之母甲○○等協商，以100,00
      0元作為補償，原告則捐獻系爭土地供被告永久使用，此
      觀證人即原告母親張甲○○於本院證稱：「我告知原告將
      系爭土地賣給被告惠安宮，當時以十萬元出售給惠安宮」
      、「因我的土地移轉過戶給原告，而原告又係我的兒子，
      所以我才會於契約書上蓋印」等語即明。查張甲○○與原
      告為母子關係，原告對系爭土地之捐贈及買賣過戶之事自
      知之甚詳，尤其原告住在被告附近，系爭土地由被告搭建
      戲台使用多年，且長期來亦由被告繳交地價稅，如原告未
      同意，何以將印鑑章交給其母代為簽約並收取價金，且事
      隔多年均無異議，亦與常情不符。是系爭土地既然被告於
      20 年前已向原告購買，衡情自不會再重複購買，原告亦
      明知早已出賣系爭土地與被告，仍以不當手段與無權代理
      人即訴外人辛○○簽訂買賣契約，即有淘空廟產之嫌。又
      原告之所以移轉系爭土地所有權予被告，係本於前開72年
      間所簽訂之契約，即屬原告應履行之義務；至被告所支付
      原告之700,000元價金部分，被告自可本於無效之買賣契
      約，請求原告返還。從而原告與無權代理被告之人簽訂買
      賣契約，顯屬重複買賣，又因無代理權而無效，原告自不
      得本於無效之契約請求給付系爭買賣價金尾款。
（三）查94年3月16日簽訂之買賣契約既未經被告授權辛○○可
      代為簽訂，更未決議得付款，則會計依廟公丁○○之指示
      而未經正常程序擅自領款700,000元交付原告，而此部分
      丁○○係依代書戊○○之指示辦理，顯然係受無權利人之
      指示，私相授受而為付款，未經被告之決議同意支付，其
      付款之行為亦非有效，且此為被告內部關係，並非被告之
      對外行為。雖丁○○證稱第一次給付原告700,000元時，
      被告主委丙○○有同意，當時其頭腦也清楚云云；惟此並
      不實在，蓋前開向原告購買系爭土地，並未經被告管理委
      員會之決議，且付款超過10萬元應經被告管理委員會決議
      卻未提報；又趁被告主委丙○○年歲大、感冒、血壓高、
      頭腦不清楚情況下矇騙蓋章，顯非光明正大之舉。又被告
      之會計、廟公私相授受領款，僅屬內部控管疏失，亦不能
      認對外已合法簽約，故提領交付之款項係內部之非法提款
      ，與兩造之契約是否有效無關。又縱認被告在受蒙蔽之情
      形下，以非正當程序支出該款項，被告亦得撤銷該支付之
      意思表示，而依不當得利請求返還。
（四）綜上所述，原告之請求為無理由，並聲明駁回原告之訴及
      假執行之聲請，另如受不利之判決，願供擔保免為假執行
      等情。
三、兩造不爭執之事項：
（一）原告與自稱被告所授權代理人即訴外人辛○○，有於94年
      3月16日就系爭土地簽訂買賣契約。
（二）原告有自訴外人辛○○處收受700,000元之價金。
（三）原告已將系爭土地所有權移轉登記予被告。
（四）訴外人辛○○為被告之管理委員。
四、本件係行集中審理程序，經兩造協商並簡化爭點如下，兩造
    並均同意本件爭點以下列整理並協議簡化之爭點為限，其餘
    不再主張：
（一）被告是否有授與代理權給訴外人辛○○，得代理被告向原
      告購買系爭土地？亦即前開買賣契約是否係訴外人辛○○
      無權代理被告簽訂，因而對被告不生效力？而此項爭點所
      衍生之爭點則為被告管理委員會於94年1月18日及94年6月
      17日之決議，是否可認為訴外人辛○○並未獲得被告之授
      與代理權？又此可否拘束原告？
（二）前開被告管理委員會於94年1月18日之決議，是否可認為
      有授權訴外人辛○○為本件買賣行為？原告得否以被告對
      訴外人辛○○代理權之限制，而依據民法第一百零七條規
      定，主張不得對抗原告？
（三）又茍訴外人辛○○並未獲得被告授權簽訂前開買賣契約，
      得否以被告業已給付第一期之價金700,000元並配合辦理
      所有權移轉登記事宜，而認被告業已事後同意前開買賣契
      約，而仍對被告發生效力？
（四）前項700,000元是否係訴外人辛○○利用被告法定代理人
      丙○○年事已高，且當時因感冒、高血壓，不知領取上開
      金錢之目的，因而同意蓋印於領款單，及以詐欺方式施諸
      被告會計而領得？又前開所支付原告之700,000元是否不
      生效力？
（五）在簽訂前開買賣契約前，原告是否有於72年3月30日簽立
      土地捐獻同意書，將系爭土地捐給被告？其後是否又於72
      年5月7日簽訂契約書，同意由被告補償原告100,000元，
      原告則將系爭土地所有權移轉給被告永久使用？亦即被證
      二之契約書、土地贈獻同意書是否真正？又茍上開文書並
      非原告所簽立，則對原告是否生效？又如72年間兩造有成
      立買賣契約，原告又簽立系爭買賣契約，是否可本此向被
      告請求系爭買賣價金？
（六）又縱被告法定代理人有同意支付前開700,000元價金，被
      告得否以此項支出超過50,000元，須經過其管理委員會及
      信徒大會決議方能執行之規定為由，主張本件並未經過上
      開程序，而不能對被告發生效力？
五、本院之判斷：
    本件既經兩造協商並簡化爭點如上述，即應就各項爭點為論
    究（其中第三、四項爭點部分係合併敘述）：
（一）被告應已有授與代理權給訴外人辛○○得代理被告向原告
      購買系爭土地，從而買賣契約對被告自生效力：
  １、被告固辯稱其並未授權訴外人辛○○得代理其與原告簽訂
      上開買賣契約云云；惟依據被告所提出之94年1月18日管
      理、監察委員聯席會議紀錄議決所載，全體委員議請訴外
      人辛○○與土地所有權人即原告商議辦理等情；另證人即
      擔任被告理事兼會計之己○○亦證稱：「在尚未簽約前，
      有召開管理委員會會議，開會決議有委託證人辛○○去找
      地主乙○○商量」；證人即擔任被告廟公之丁○○亦證稱
      ：「被告召開管理委員會有談到系爭土地，原告也有在場
      ˙˙˙˙後來委員會開會有決議請證人辛○○找原告溝通
      ˙˙˙˙（問：你前述管理委員會有決議，該會議是否有
      出席？你是否瞭解當時決議之內容為何？）該會議我有出
      席，當時鎮民代表曾廷華提議由證人辛○○找地主即原告
      協商，其他人都無異議，就達成決議」等語（均見本院94
      年10月7日言詞辯論筆錄）；則由上開證人之證述，均足
      見被告確有開會決議授權訴外人辛○○與被告協商處理系
      爭土地事宜自明。被告雖另辯稱前開授權訴外人辛○○與
      原告進行協商，僅係要辛○○與原告溝通說明告知先前已
      購買之事實云云；惟查被告於94年1月18日開會之前，原
      告即因系爭土地之事至被告處，此為被告所不爭執，而被
      告聲請之證人庚○○亦證稱原告於上開會議前數日有至被
      告處鬧，另於上開聯席會議當日亦有至被告處等情（見本
      院94年9月8日言詞辯論筆錄）；則茍上開授權之真意，係
      請訴外人辛○○與原告溝通說明上情，則當原告於會議前
      數日至被告處鬧或會議當日原告在場時，即可由被告人員
      對原告為上開之告知，何以尚須另行授權訴外人辛○○與
      原告溝通告知上情，被告此部分所辯已難謂可採；且查被
      告前開召開之會議並未有討論甚至決議系爭土地之前已購
      買，不能重複，更無明確告知訴外人辛○○進行協商處理
      時不能重複等情（此部分詳後述），更可證被告此部分所
      辯不足採。
  ２、被告雖又辯稱前開授權訴外人辛○○與原告進行協商，並
      未授權可簽訂買賣契約云云；查本件基於前述，被告既然
      有授權訴外人辛○○與原告就系爭土地進行協商處理，則
      處理之方式無非係由雙方進行買賣或由原告逕行移轉，然
      原告既然為系爭土地之事已數度至被告處喧鬧或要求處理
      ，則由原告不再收取任何對價即行移轉，衡情勢有相當之
      困難，從而除非被告就授權有明確之限制（此部分詳後述
      ），應認上開授權之範圍自然包括買賣在內，是被告此部
      分所辯亦不足採。至被告另辯稱茍訴外人辛○○有獲得被
      告授權與原告簽訂上開買賣契約，何以未出具書面之授權
      書云云；惟查授與代理權並非必以書面為之，口頭亦可以
      ，況依前述，本件就系爭土地事宜，業經被告開會討論，
      並決議請訴外人辛○○與原告協商處理，則在多位出席委
      員之見證下，亦無另行訂定書面之必要，是被告此部分所
      辯亦不足採。
  ３、小結：被告於94年1月18日聯席會議之決議，業已授與代
      理權給訴外人辛○○，且其範圍應包括得代理被告向原告
      購買系爭土地，從而就系爭土地簽訂之買賣契約對被告已
      生效力。
（二）被告實際並未對訴外人辛○○設有代理權之限制；且縱認
      有限制，亦尚無從對抗善意之原告：
  １、被告雖辯稱94年1月18日聯席會議，就系爭土地如何處理
      之決議內容為「以前已在案，不宜重複，請第三人辛○○
      與地主商議辦理」等語，足見被告僅係請訴外人辛○○與
      原告協商系爭土地事宜，又縱係授與訴外人辛○○代理權
      ，亦應認上開決議已對訴外人辛○○之代理權為限制云云
      。查原告否認被告上開聯席會議有對訴外人辛○○之代理
      權為限制，被告就此固提出該次聯席會之會議紀錄為證，
      惟原告否認該會議紀錄之真正，即應由被告再行就該會議
      紀錄之真正負舉證責任。
  ２、查證人即有出席上開聯席會之辛○○、己○○、丁○○均
      證稱會議中並未就系爭土地之前已經有處理過，不須再重
      複購買等情為決議，會議中亦未聽到有人提及此事等情（
      見本院94年9月8日、94年10月7日言詞辯論筆錄）；證人
      庚○○雖證稱委員曾庭華曾於會中以客家話提到系爭土地
      已經買過了，還要怎麼樣等語，惟亦稱曾庭華為上開表示
      時，只有坐在其旁邊幾位委員聽到，因當日討論過程中委
      員間意見不一，所以討論過程很吵雜等情（見本院94年9
      月8日言詞辯論筆錄），足見上開聯席會議根本未有就系
      爭土地之前業已購買，不宜重複之事，提出為正式之討論
      ，更未有決議，從而上開會議紀錄自無從作為未授權訴外
      人辛○○得與原告進行買賣或對其代理權有所限制之證明
      。被告雖又提出94年度第三次管理委員會會議紀錄為證，
      而查該次會議紀錄固有記載訴外人辛○○係無權代理，上
      開買賣契約無效云云；惟查此次會議係被告在原告提起本
      件訴訟（94年5月4日）後始為之開會並決議，自無從作為
      被告在授權訴外人辛○○代理與原告協商處理系爭土地時
      有為限制之證明。被告又以依證人庚○○之證述，上開聯
      席會議並未就系爭土地為任何決議，訴外人辛○○自不可
      能有經被告授權云云；惟被告業已自認上開聯席會議有請
      訴外人辛○○與原告協商處理，且茍無授權訴外人辛○○
      與原告處理系爭土地事宜，訴外人辛○○何以主動會與原
      告為接洽，均足見被告此部分所辯不足採。
  ３、次按代理權之限制及撤回，不得以之對抗善意第三人，民
      法第一百零七條前段定有明文；縱認被告就訴外人辛○○
      之代理權有所限制，因原告並不知上開被告所為之限制，
      而被告亦未能證明原告有因過失而不知上開限制之情事，
      從而被告即無從以此限制對抗善意之原告。被告雖另辯稱
      被告於20餘年前即已向原告購買系爭土地，自不會再重複
      購買，原告亦明知上情，從而其仍以不當手段與訴外人辛○○簽訂買賣契約，自無從主張係善意之第三人云云；惟
      查原告否認其於20餘年前曾有將系爭土地出售給被告之事
      實（此部分詳後述），從而被告此部分所辯已難謂可採；
      次按民法第一百零七條所謂之善意第三人，係就本人對代
      理人代理權之限制不知情而言，至該第三人之前與本人間
      有法律關係存在，尚無從謂該第三人即非屬善意；且縱認
      被告辯稱原告曾於20餘年前有將系爭土地出售給被告屬實
      ，因20餘年來均未辦理所有權移轉，原告方面已可行使時
      效抗辯權，而被告考量土地之升值、實際利用情形、希望
      順利為所有權之移轉等因素，因此再行向原告購買，亦屬
      符合常情，是亦無從以此即謂原告係非善意之第三人，從
      而被告此部分所辯亦不足採。
  ４、小結：被告於94年1月18日聯席會議授權訴外人辛○○就
      系爭土地與原告為協商處理，並未就代理權有所限制；且
      縱認有限制，因原告係屬善意之第三人，且被告亦未證明
      原告就不知訴外人辛○○之代理權限制有所過失，則被告
      亦無從將此限制對抗善意之原告，上開買賣契約之效力自
      對被告生效。
（三）訴外人辛○○縱未獲得被告授權簽訂前開買賣契約，則由
      被告事後於辛○○簽約時業已給付第一期之價金700,000
      元、配合辦理所有權移轉登記事宜等情觀之，應認被告亦
      已事後同意，而仍對被告發生效力：
  １、本件縱認被告上開授權之範圍是否包括簽訂買賣契約不夠
      明確，惟參諸證人辛○○證稱：「被告惠安宮即惠安宮管
      理委員會委託我找地主即原告談，與原告談好後，我有向
      被告惠安宮即惠安宮管理委員會之全體理監事報告同意後
      ，己○○就要我去簽約。（問：是否確實有受到被告惠安
      宮即惠安宮管理委員會之委託，請你代理被告惠安宮即惠
      安宮管理委員會與原告簽訂系爭買賣契約書？）確實有，
      且簽完系爭契約後代書即證人戊○○也有向被告惠安宮即
      惠安宮管理委員會報告，且代書即證人戊○○也係被告惠
      安宮即惠安宮管理委員會所找」等語；證人即受被告委託
      處理系爭土地買賣契約簽訂、所有權移轉事宜之代書戊○○亦證稱：「簽立買賣契約書當日，被告廟公丁○○通知
      我，有關土地買賣事宜，請我去負責簽約。當日我先到惠
      安宮，到達時廟方有好幾位人士在，廟公丁○○要我趕緊
      到賣主家簽約，交待我帶著一包錢，錢總數為70萬元，以
      作為買賣訂金，我到達廟方時證人辛○○也在場˙˙˙˙
      移轉過戶時，因需要使用到被告法定代理人丙○○之私章
      ，我才有找被告法定代理人丙○○，請其於移轉過戶之文
      件上蓋章，其也有同意再蓋章，待辦完移轉過戶˙˙˙˙
      （問：在辦理過戶時，有無增值稅？如有，則係由何人支
      付？）有的，係由被告負擔˙˙˙˙（問：當時你拿移轉
      過戶之文件給被告法定代理人丙○○用印蓋章，當時你有
      無告知係因兩造簽訂買賣契約才須用印？）就買賣之內容
      並未詳談，但有向其提及因買賣要辦理移轉登記須其用印
      」等語（均見本院94年9月8日言詞辯論筆錄）；另證人丁○○亦證稱：「委員會開會有決議請證人辛○○找原告溝
      通，曾經溝通好幾天，原告也有降低出售之價格，後來原
      告願意將土地出售給被告，證人辛○○有提到原告願意將
      原來出售之價格降低，當時有在被告惠安宮即惠安宮管理
      委員會辦公室，在場有六位委員，也都同意要購買，原本
      當時原告要求訂金80萬元，但後來考慮沒有那麼多錢給，
      所以訂金就降到70萬元，因之前委員會就已決議請證人辛○○接洽，所以就由其去簽約，因當初決議就有授權證人
      辛○○與地主議商˙˙˙˙（問：被告進行提款時，取款
      條須蓋幾個人的章才能取款？）須有主委、常務監事彭作
      能、彭金雄蓋章，還有廟的大印才能領錢。（問：70萬元
      訂金及增值稅進行提款時，你前述應該用印者是否知悉領
      款之用途？）知道。（問：第一次付款70萬元給原告時，
      主委有無同意購買？）有同意，當時頭腦也清楚」；證人
      己○○亦證稱：「要付訂金時，廟公即證人丁○○寫一張
      條子給我，要我處理買賣，我拿到廟公寫的條子後我就寫
      請款單，填了請款單後分別要經過廟公、主任委員、常務
      監察人、財務等人蓋章後，我才能進行領款之動作，所以
      當時我提了70萬元˙˙˙˙（問：你前述主委等人有在取
      款條上蓋章，其等是否知悉蓋章之70萬元用途為何？）我
      拿取款條給主委等人蓋章時，附有證人丁○○給我之資料
      ˙˙˙˙（問：就系爭土地辦理移轉過程是否瞭解？）已
      經有移轉給被告惠安宮即惠安宮管理委員會，但還欠有尾
      款未支付，代書即證人戊○○也有找廟公、主委、常務監
      察人等要付尾款，我當時也有填取款條，主委等也都完妥
      蓋章，我也將尾款90萬元提領出˙˙˙˙（問：領出尾款
      90 萬元時，有無附上相關資料辦理請款手續？）當時附
      有買賣契約、權狀於取款條後面，請主委等人蓋章」等語
      （均見本院94年10月7日言詞辯論筆錄）；又本院經當庭
      勘驗證人己○○所庭提由廟公丁○○書立之字條，其上記
      載「竹東惠安宮廟方用地、戲台用地、上館段小段164號
      地主乙○○先支出70萬元」等語，而該字條係黏貼於被告
      會計憑證中支出代傳票上，支出代傳票上記載此70萬元係
      支付給乙○○訂金」等情；審證人戊○○、己○○、丁○○均與原告並無任何情誼或密切關係，其中己○○、丁○○更分別係被告之會計及廟公，衡情自不致刻意為有利於
      原告之行為及證述；況依證人庚○○證述，其有請訴外人
      辛○○去處理，並化解丁○○與原告間之摩擦等情（見本
      院94 年9月8日言詞辯論筆錄），更可見茍無被告之授權
      ，丁○○豈會對與其發生摩擦之原告為上開行為，是上開
      證人之證述即屬可採。至證人辛○○雖與本件有法律上利
      害關係，惟其證述情節亦與證人戊○○、己○○、丁○○
      所述大致相符，應亦堪認屬可採。從而由上開各證人之證
      述，縱令被告於上開聯席會議時，並未明白授權辛○○得
      代為簽訂買賣契約，然辛○○就與原告實際洽商買賣經過
      ，已數度至被告管理委員辦公室提出說明，而在場之管理
      委員均無任何異議，甚至同意購買，其後簽訂買賣契約前
      要支付700,000元頭期款時，被告會計亦有附上經由廟公
      書立字條以說明支出之用途，而蓋印於取款條及支出代傳
      票者，除被告主任委員即法定代理人外，尚有常務監察人
      及財務委員等，均足見前開決議授權訴外人辛○○之範圍
      有包括向原告購買系爭土地自明。
  ２、又按無代理權人以代理人之名義所為之法律行為，非經本
      人承認，對於本人不生效力，民法第一百七十條第一項定
      有明文；本件縱認被告並未授權訴外人辛○○得與原告就
      系爭土地進行買賣事宜，惟基於前述，當訴外人辛○○與
      原告洽商系爭土地買賣有結果並至被告管理委員會辦公室
      為說明後，當時被告方面均無人有異議，而簽訂買賣契約
      前要支付700,000元頭期款時，除被告廟公丁○○有書立
      字條說明支出之用途，會計己○○進行請款時，亦有附上
      該字條，繼而由被告之法定代理人、常務監察人、財務等
      人蓋印於取款條及支出代傳票，始進行領款，其後就系爭
      土地所有權之移轉，被告法定代理人丙○○要蓋印於移轉
      登記文件前，代書戊○○亦有向其提及因買賣要辦理移轉
      登記須其用印，被告法定代理人丙○○並有同意用印，另
      在繳納增值稅時，亦係由被告法定代理人、常務監察人、
      財務等人蓋印於取款條及支出代傳票，其等並均知悉支出
      之用途，又系爭土地所有權移轉給被告後，因尚欠尾款
      900,000元未支付，被告會計己○○亦附有買賣契約、土
      地所有權狀於取款條後面，被告法定代理人、常務監察人
      、財務委員仍均有蓋印而領出等情以觀，均足證被告事後
      業已承認訴外人辛○○得與原告就系爭土地進行買賣事宜
      自明，從而參諸民法第一百七十條第一項反對解釋，亦應
      認前開買賣契約業對被告生效。
  ３、被告雖另辯稱前開700,000元之第一期價金，係訴外人辛○○利用被告法定代理人丙○○年事已高，且當時因感冒
      、高血壓，不知領取上開金錢之目的，因而同意蓋印於領
      款單，另並以詐欺方式施諸被告會計而領得云云。惟證人
      辛○○證稱其僅係代理被告與原告簽訂上開買賣契約，就
      第一期價金700,000元如何領出並不知悉等情（見本院94
      年9月8日言詞辯論筆錄）；證人己○○亦證稱該700,000
      元係廟公丁○○寫一張字條要其處理買賣，其即寫請款單
      ，經廟公、主任委員、常務監察人、財務等人蓋章後，始
      進行領款之動作等情；證人丁○○亦證稱當辛○○至被告
      處提及原告願將出售之價格降低，當時在場之管理委員均
      同意要購買，而原告原本要求訂金80萬元，但會計己○○
      表示被告當時存摺內僅有70餘萬元，即降到70萬元，因己○○表示無收據無法支領，其即書立字條交己○○將款項
      領出等情（均見本院94年10月7日言詞辯論筆錄），足見
      上開700,000元款項之支領，訴外人辛○○並未處理，而
      會計己○○亦完全未有受到辛○○之詐欺始為提款，被告
      此部分所辯已明顯與事實不符。次查被告法定代理人丙○○於會計己○○提出取款條及支出代傳票請其蓋印時，業
      已知悉支領之用途，且其當時之精神狀況亦屬正常等情，
      亦據證人丁○○證明屬實；另證人戊○○亦證稱系爭土地
      為所有權移轉登記時，因需要使用到被告法定代理人丙○○之私章，其有找丙○○告知因買賣要辦理移轉登記須其
      用印，丙○○亦有同意蓋印，當時丙○○很正常，看不出
      有何異狀等情（分別見本院94年10月7日；94年9月8日言
      詞辯論筆錄），是被告辯稱其法定代理人丙○○當時因感
      冒、高血壓，不知領取上開金錢之目的云云，亦難謂可採
      。況依前述，系爭土地之買賣，前後經過第一期價金700,
      000元、增值稅240,379元及尾款900,000元等3次款項之領
      取，復有辦理所有權移轉登記時被告方面之配合用印，衡
      情被告法定代理人丙○○自不可能完全不知悉；又上開3
      次之款項支領，除須被告法定代理人之用印外，尚須經過
      常務監察人、財務等蓋印，除經證人己○○、丁○○證實
      外，亦有支出代傳票2紙及新竹縣竹東地區農會94年9月22
      日東農信字第0940003151號函在卷可按，衡情自不可能僅
      因被告法定代理人丙○○個人之身體狀況，即可恣意被利
      用而將鉅額款項領出，是被告此部分所辯亦不足採。
  ４、小結：本件由訴外人辛○○簽訂買賣契約時，被告有提出
      第一期之價金700,000元、繳納增值稅、配合辦理所有權
      移轉登記，甚至就尾款900,000元亦有提出等情觀之，均
      可認被告確有授權訴外人辛○○得與原告進行系爭土地買
      賣事宜；又縱認訴外人辛○○之代理權有欠缺或受到限制
      ，從被告之上開各項行為，亦均足認被告業已事後同意前
      開買賣契約之效力，因此亦對被告生效。至第一期價金70
      0,000元，係被告依對其生效之買賣契約約定，所為之給
      付，自對被告發生效力；且並無任何證據證明被告法定代
      理人丙○○當時之身體狀況而不知給付之原因，更無被告
      所辯係受到訴外人辛○○詐欺所致，是被告此部分所辯均
      不足採。
（四）在簽訂前開買賣契約前，原告應無簽立土地捐獻同意書或
      與被告簽訂契約書情事，上開文書對原告尚不生效力；且
      縱認上開文書為真正，原告應仍可依據前開買賣契約向被
      告請求價金：
  １、被告雖辯稱兩造在簽訂前開買賣契約前，原告早於72年3
      月30日即簽立土地捐獻同意書，將系爭土地捐給被告；另
      兩造其後又於72年5月7日簽訂契約書，由被告補償原告10
      0,000元，原告則將系爭土地所有權移轉登記給被告永久
      使用云云。被告就此固提出土地捐獻同意書及契約書各1
      份為證，惟原告否認上開文書之真正，即應由被告就此部
      分之事實負舉證責任。查證人庚○○固證稱被告前開提出
      之契約書係由其所書，並由原告之母親出面簽訂，簽訂完
      後20年來均無異議云云；惟查證人庚○○亦證稱其不能確
      定簽訂契約書時，原告本人有到場，就原告是否知悉契約
      書簽訂之內容，亦表示此部分要詢問原告母親等情（見本
      院94年9月8日言詞辯論筆錄）；是由證人庚○○之上開證
      述，至多僅能證明上開契約書係由原告母親出面與被告簽
      訂；次查原告係49年10月17日出生，有其身分證在卷可考
      ，復為被告所不爭執，則無論係72年3月30日簽立土地捐
      獻同意書或於72年5月7日簽訂契約書之時，原告顯然均已
      成年，原告母親在無原告授與代理權下，自無從逕行代理
      原告為法律行為；是證人庚○○之上開證述縱屬真實，亦
      無從作為原告母親業已獲得原告授與代理權或原告業已事
      後承認之事實。次查被告就原告母親有無受到原告之授與
      代理權、原告是否知悉契約之內容並承認等，均未提出進
      一步之證明，亦無從以原告未提出異議，即謂原告有就其
      母親前開代理之行為予以承認，從而上開捐贈同意書及契
      約書，尚無從作為被告此部分抗辯之有利證明。
  ２、被告固另辯稱系爭土地長期來均由被告搭蓋戲台使用，且
      地價稅亦係由被告繳納，足見上開捐贈同意書、契約書為
      真正云云；惟查原告就被告是否長期來均有繳納系爭土地
      之地價稅，加以否認；又即令屬實，因系爭土地長期來既
      係由被告使用，則地價稅由被告繳納，亦屬符合常情，而
      此至多亦僅能證明原告同意將系爭土地提供被告使用，尚
      無從即謂原告業將系爭土地捐獻給被告或原告業已同意將
      系爭土地所有權移轉給被告；且茍原告確有簽立前開捐贈
      同意書或與被告簽訂契約書，何以長達20餘年之期間，被
      告均未要求原告辦理所有權移轉登記事宜，亦與常情不符
      。被告雖辯稱72年5月7日簽訂契約書後，兩造曾委託代書
      壬○○辦理系爭土地之所有權移轉登記事宜，惟因牽涉高
      額之土地增值稅未繳而作罷云云；惟查證人壬○○證稱其
      並無印象有就系爭土地受委託辦理所有權移轉登記事宜，
      亦無印象有因增值稅問題，而無法辦理所有權移轉，其僅
      曾受當時被告之管理人彭承歡委託，辦理被告寺廟印鑑登
      記事宜等情，是被告此部分所辯亦不可採。
  ３、次查證人即原告母親張甲○○亦證稱：「（提示72年3月
      30日之土地贈獻同意書，問：有無看過該同意書？該同意
      書上有關乙○○之簽名、印文是否為原告所為？原告有無
      在場？）有的，其上有關乙○○之簽名、印文並非原告所
      為，印文係我蓋的，我也不認識字，簽名也不是我簽的，
      因我本身有保管原告之印章，且當時原告並未在場，係證
      人庚○○寫好要我蓋章。（問：原告於你寫同意書之前或
      之後是否知悉同意書所載之事？）其不知道，我也未向其
      提及，係寫好蓋完印後，我才告知原告，其有生氣，因我
      們沒有住在一起˙˙˙˙（提示72年5月7日契約書，問：
      有無看過該契約書？該契約書上乙方乙○○部分係由何人
      簽名蓋印？當時原告有無在場？）因時隔多年，加上我也
      沒有讀書，我也看不懂，當時原告並未在場，而乙○○部
      分之印文係我蓋的，簽名也不是我或原告所簽˙˙˙˙（
      問：你前述同意書及契約書係你蓋印，蓋印當時有無經過
      原告之同意？）沒有，係蓋印完後我才告知他，其就有生
      氣，表示我沒有經過其同意」等語（見本院94年10月7日
      言詞辯論筆錄），則由證人張甲○○之證述，益證被告此
      部分所辯與實情不符，而不足採。
  ４、又按時效完成後，債務人得拒絕給付，民法第一百四十四
      條第一項定有明文；本件縱認上開捐贈同意書、契約書對
      原告發生效力，惟查上開文書分別係72年3月30日及72年5
      月7日訂立，早已逾被告得請求為系爭土地所有權移轉登
      記之時效，而原告業已提出時效抗辯（實際原告於被告召
      開94年1月18日聯席會議前，即就系爭土地至被告處鬧，
      顯可認有拒絕移轉之意思），則被告為能與原告妥善解決
      ，而另簽訂買賣契約，以成立新之法律關係，亦係符合常
      情；被告即無從再以兩造間之前之法律關係，拒絕原告本
      件之請求。
  ５、小結：在簽訂前開買賣契約前，被告並未舉證證明原告有
      於72年3月30日簽立土地捐獻同意書或於72年5月7日與被
      告簽訂契約書；而上開文書係原告母親張甲○○在未獲得
      原告授與代理權之情形下簽立，原告亦未有於事後承認，
      則上開契約書、土地贈獻同意書，自無從拘束原告；且縱
      認上開文書對原告發生效力，因兩造間於時效經過後又簽
      訂上開買賣契約書，即係成立新的法律關係，被告即無從
      再以兩造間之前之法律關係加以抗辯，而拒絕本件價金之
      給付，是原告仍得本於兩造間其後簽訂之買賣契約向被告
      為本件之請求。
（五）被告尚無從以本件買賣契約約定支出之價金，超過50,000
      元，須經過其管理委員會及信徒大會決議方能執行之規定
      為由，主張不能對被告發生效力：
  １、被告固又辯稱依據被告75年3月22日管理委員會第一次會
      議決議，有關被告之一般性支出10,000元以下，由常務委
      員會議決，10,000元以上則由管理委員會議決；另依據被
      告之慣例，付款超過100,000元應經被告管委會決議云云
      ，並提出該次會議紀錄為證。查證人庚○○係證稱被告75
      年3月22日之管委會確實有決議就10,000元以上之支出要
      經過管委會決議，但依照過去慣例，在未超過5萬元之支
      出係經過常務管委會之決議，並於常務監察委員在場下，
      就可動支，但就超過5萬元部分一定要經過管理委員會充
      分討論決議後，才能動支等情；而證人己○○則證稱被告
      就超過50,000元之支出並無必須經過管理委員會決議之情
      形，以前也有超過50,000元以上之支出，實際上未經過管
      理委員會另開會決議等情；證人丁○○則證稱就被告相關
      經費之支出程序，並沒有一定之規範，只是超過100,000
      元以上之支出要經過管理委員舉手決議才能支付等情（見
      本院94年9月8日、94年10月7日言詞辯論筆錄），則由上
      開證人之證述，足見被告縱曾決議10,000元以上之支出應
      由管理委員會議決，惟實際運作並未依上開程序自明。
  ２、又被告無論就超過50,000元或100,000元之支出，縱應經
      過管理委員會決議之程序；惟參諸前述，訴外人辛○○經
      被告授權之範圍既然包括可進行買賣，而就買賣之價金又
      未設有限制，則被告94年1月18日之聯席會議，顯然已就
      訴外人辛○○得代理被告與原告簽訂買賣契約為決議，則
      其後基於買賣契約所應支付之款項，縱使有超過上開金額
      ，亦無庸再行逐次提報被告管理委員會議決議，從而無論
      被告之內部是否有上開程序之規範，被告均無從以基於買
      賣契約約定之支付價金未再經過上開程序，作為拒絕給付
      之正當理由，是被告此部分所辯亦不足採。
  ３、又即令被告就係爭土地買賣價金之給付，與被告之規範不
      符，因該買賣契約業已對被告生效，則上開支付價金程序
      之不當，亦係被告之內部管理問題，無從拘束原告。
  ４、小結：本件訴外人辛○○代理被告與原告簽訂買賣契約，
      既屬於有權代理而對被告生效，則被告其後依據買賣契約
      所支付之買賣價金，即無庸再行經過被告管理委員會或信
      徒大會之決議通過；又縱被告方面此部分款項支出與其規
      範不符，亦僅係被告內部管理之問題，並無從對抗原告，
      更無從以未經過上開程序，而抗辯所為價金之支付對被告
      不發生效力。
六、綜上所述，本件訴外人辛○○係有權代理被告與原告簽訂買
    賣契約，從而原告基於買賣契約之法律關係，請求被告給付
    尚積欠之價金尾款900,000元，及自約定給付日（系爭土地
    所有權移轉登記完成）之翌日即94年4月7日起至清償日止按
    法定利率年息百分之5計算之遲延利息，即屬有理由，應予
    准許。
七、兩造均陳明願供擔保，聲請宣告假執行及免為假執行，經核
    於法均無不合，爰酌定相當之擔保金額併准許之。
八、因本案事證已臻明確，兩造其餘主張陳述及所提之證據，經
    審酌後，或與兩造爭點無涉，或與判決結果不生影響，爰不
    一一論述，附此敘明。
九、結論：本件原告之訴為有理由，依民事訴訟法第七十八條、
    、第三百九十條條第二項、第三百九十二條，判決如主文。
中　　華　　民　　國　　94　　年　　12　　月　　15　　日
                  民事第一庭    法　官　李承訓
以上正本係照原本作成。
如對本判決上訴，須於判決送達後20日內向本院提出上訴狀。
中　　華　　民　　國　　94　　年　　12　　月　　17　　日
                                書記官　吳玉蘭
